臺灣高等法院刑事判決　　　　　　　 99年度交上易字第169號
上　訴　人　臺灣士林地方法院檢察署檢察官
上　訴　人
即　被　告　蔡正一
上列上訴人因被告過失傷害案件，不服臺灣士林地方法院99年度
交易字第4號，中華民國99年4月30日第一審判決（起訴案號：臺
灣士林地方法院檢察署98年度偵字第7836號），提起上訴，本院
判決如下：
    主  文
原判決撤銷。
蔡正一犯業務過失傷害致人重傷罪，處有期徒刑陸月，如易科罰
金，以新臺幣壹仟元折算壹日。
    事  實
一、蔡正一係臺北市北投地區「4733機車即遞服務站」之收費載
    客機車司機，為從事機車載客業務之人，於民國98年2月9日
    上午11時20分許，應林宜萱之要求，以新臺幣（下同）100
    元之代價，騎乘其所有車牌號碼BNT-617 號重型機車（下稱
    系爭機車）後搭載林宜萱，沿臺北市○○區○○路由北往南
    方向行駛，預定前往臺北榮民總醫院，途經大業路與該路52
    7 巷路口前，本應注意在未劃分快慢車道之道路，應行駛在
    最外側二車道及依標誌之規定轉彎，而標繪於路面之雙白實
    線，是用以分隔同向車道，禁止變換車道，以及變換車道時
    ，應讓直行車先行，並注意安全距離，而依當時天候晴、日
    間自然光線、柏油路面乾燥無缺陷及障礙物、視距良好，並
    無不能注意之情事，蔡正一竟疏未注意，行駛在大業路四線
    車道之內側第一、二車道間之雙白實線上，並在前開路口前
    貿然變換車道向左轉彎欲進入大業路527 巷，適有張峻和（
    業經檢察官為不起訴處分確定）駕駛車牌號碼6R-7538 號自
    用小客車（下稱系爭自小客車）沿同路第一車道自後直行而
    來，見狀避煞不及，以致系爭自小客車之右前車頭、車角撞
    及蔡正一騎乘之系爭機車後方，蔡正一人車倒地，林宜萱則
    往前彈飛至路口，因而受有第二腰椎粉碎性骨折、第12胸椎
    壓迫性骨折合併脊髓損傷、雙下肢癱瘓等傷害，經送醫診治
    ，林宜萱雙下肢肌力為零分，傷勢無法痊癒，已達身體重大
    不治之重傷害。蔡正一肇事後，於臺北市政府警察局交通警
    察大隊北投分隊警員洪一生前往醫院處理時，當場承認為肇
    事者並說明事發經過，並接受法院裁判。
二、案經林宜萱訴由臺北市政府警察局北投分局報告臺灣士林地
    方法院檢察署檢察官偵查起訴。
    理  由
壹、程序部分：
一、被告主張臺北市車輛行車事故鑑定委員會鑑定意見書所根據
    之張峻和及被告於臺北市政府警察局北投分局所作之訪談記
    錄所記內容與錄音帶內容不符，應無證據能力等語。經查卷
    附臺北市車輛行車事故鑑定委員會鑑定意見書，本質上雖係
    鑑定人員於審判外之書面陳述，然此係臺北市車輛行車事故
    鑑定委員會於本件偵查中時，受士林地方法院檢察署檢察官
    之囑託而所為之鑑定書面報告，是屬刑事訴訴法第159條第1
    項「被告以外之人於審判外之言詞或書面陳述，除法律有規
    定者外，不得作為證據。」所稱「法律有規定者」之例外情
    形，此因「鑑定之經過及其結果，應命鑑定人以言詞或『書
    面』報告」，同法第206條第1項亦規定甚明，是鑑定人以書
    面為鑑定報告提出於法院，依刑事訴訟法第159條第1項立法
    理由及同法第206條第1項規定，即具有證據能力；又法院或
    檢察官得囑託醫院、學校或其他相當之機關、團體為鑑定，
    或審查他人之鑑定，並準用第203條至第206條之1之規定，
    刑事訴訟法第208條第1項亦定有明文，故前開文件因此而具
    有證據能力，至於被告所稱臺北市車輛行車鑑定委員會所根
    據事實之臺北市政府警察局北投分局所作之訪談記錄所記內
    容與錄音帶不符，此為證據力判斷之問題，並非此鑑定書無
    證據能力之問題，附此敘明。
二、按被告以外之人於審判外之陳述雖不符刑事訴訟法第159 條
    之1 至第159 條之4 之規定，而經當事人於審判程序同意作
    為證據，法院審酌該言詞陳述或書面陳述作成時之情況，認
    為適當者，亦得為證據；當事人、代理人或辯護人於法院調
    查證據時，知有刑事訴訟法第159 條第1 項不得為證據之情
    形，而未於言詞辯論終結前聲明異議者，視為有前項之同意
    ，同法第159 條之5 定有明文，其立法意旨在於傳聞證據未
    經當事人之反對詰問予以核實，原則上先予排除。惟若當事
    人已放棄反對詰問權，於審判程序中表明同意該等傳聞證據
    可作為證據；或於言詞辯論終結前未聲明異議，基於尊重當
    事人對傳聞證據之處分權，及證據資料愈豐富，愈有助於真
    實發見之理念，且強化言詞辯論主義，使訴訟程序得以順暢
    進行，上開傳聞證據亦均具有證據能力。查本判決其餘以下
    所引用之書面及言詞陳述之證據能力，均經本院審理時逐一
    提示，被告表示均無意見，且被告迄言詞辯論終結前亦未聲
    明異議，本院審酌該等供述證據之取得過程並無瑕疵，與本
    案待證事實間復具有相當之關聯性，以之為本案證據尚無不
    當，自得採為證據，合先敘明。
貳、實體部分
一、訊據被告蔡正一對於伊為從事機車載客業務之司機，於98年
    2 月9 日上午11時20分許，應林宜萱之要求，以100 元之代
    價，騎乘系爭機車後搭載林宜萱，沿臺北市○○區○○路由
    北往南方向行駛，預定前往臺北榮民總醫院，途經臺北市○
    ○區○○路與該路527 巷路口前，行駛在大業路四線車道之
    內側第一、二車道間之雙白實線上，並在前開路口前左轉欲
    進入大業路527 巷，致與張峻和駕駛之系爭自小客車發生碰
    撞，因而造成林宜萱彈飛倒地後受有如事實欄所示之傷害及
    重傷害等情坦承不諱（分見偵查卷第39頁、本院卷第27至29
    頁），惟辯稱：伊騎乘系爭機車搭載林宜萱，雖有未注意行
    車狀況之疏失，但是張峻和駕駛系爭自小客車自後撞及系爭
    機車，也有疏失，若張峻和當時有保持安全距離，車禍就不
    會發生等語。
二、經查：
  (一)被告坦承之上情，核與告訴人林宜萱於原審審理時指訴、
      證述，以及證人即至車禍現場處理之臺北市政府警察局交
      通警察大隊北投分隊員警洪一生於偵查中證述之情節相符
      （分見原審卷第19至23頁、偵查卷第66至67頁），並有臺
      北市○○○○○道路交通事故現場圖、交通事故補充資料
      表、交通事故談話記錄表、道路交通事故調查報告表各1
      紙、現場照片12幀（見偵查卷第16至21、49至54頁），以
      及財團法人振興復健醫學中心、臺北市立關渡醫院、馬偕
      紀念醫院淡水分院出具之診斷證明書、長庚醫療財團法人
      基隆長庚紀念醫院98年7月10日（98）長庚院基法字第134
      號函文各1紙（見偵查卷第14、43、81、58頁）附卷可稽
      ，此部分事實足堪認定。
  (二)按「機器腳踏車行駛之車道，在未劃分快慢車道之道路，
      應在最外側二車道行駛」、「機器腳踏車行駛至交岔路口
      ，其轉彎，應依標誌或標線之規定行駛」、「機器腳踏車
      變換車道時，應讓直行車先行，並注意安全距離」、「雙
      白實線設於路段中，用以分隔同向車道，並禁止變換車道
      」，道路交通安全規則第99條第1項第1款前段、第2項前
      段、第1項第3款、道路交通標誌標線號誌設置規則第149
      條第1項第1款第7目分別規定甚明。經查，依卷附道路交
      通事故現場圖及現場照片所示，被告騎乘系爭機車沿臺北
      市○○區○○路由北往南方向至大業路527巷口前之大業
      路共有四個車道，內側第一、二車道間之路面標繪有雙白
      實線，內側第一車道之地面則繪有左轉箭頭，第二、三車
      道繪有直行箭頭，第四車道（即最外側車道）繪有直行併
      右轉之箭頭，另第四車道旁之人行道上則設置有機車兩段
      左轉之標誌，則被告於上開時間騎乘系爭機車行經該路口
      ，自應注意上開規定及行車狀況，且當時天候晴、日間自
      然光線、柏油路面乾燥無缺陷及障礙物、視距良好，業經
      載明於前開之交通事故調查報告表，並無不能注意之情事
      ，被告未在大業路最外側二車道行駛及依兩段方式左轉，
      復疏未注意而行駛在大業路四線車道之內側第一、二車道
      間之雙白實線上，並在大業路與該路52 7巷路口前，未注
      意左後側正有由張峻和駕駛之系爭自小客車沿第一車道直
      行接近之情形，即貿然變換車道向左轉，以致肇事，造成
      所搭載之林宜萱受有前揭之傷害及重傷害，則被告對本件
      車禍之發生，顯有過失。況本件車禍經檢察官送請臺北市
      車輛行車事故鑑定委員會鑑定，以及由原審送請臺北市車
      輛行車事故鑑定覆議委員會覆議鑑定結果，均認為被告有
      轉向疏失及不在規定車道行駛之肇事原因，有臺北市交通
      裁決所98年9月9日北市裁鑑字第09840282400號函所附鑑
      定意見書，以及臺北市政府交通局98年12月16日北市交安
      字第09833966200號函所附鑑定覆議意見書在卷可參（分
      見偵查卷第72至75頁、原審審交易卷第42至44頁）。且本
      院經被告及告訴人之請求將本件車禍送請中央警察大學再
      行鑑定，經中央警察大學以100年7月11日校鑑科字第1000
      05028號函所附鑑定書其結果為：「一、甲車騎士蔡正一
      騎乘BNT-617號普通重型機車，於臺北市○○區○○路北
      往南行駛第一車道與第二車道間雙白線線上，欲至肇事號
      誌交岔路口進行左轉時，乙車（即張峻和所駕駛6R-7538
      號自小客車）亦於臺北市○○區○○路北往南行駛第一車
      道該號誌交岔路口前路段行駛，由於甲車行經該路口進行
      左轉時，未依照該路口前之兩段式左轉標誌進行左轉，且
      甲車逕行左轉時之車身，已阻擋了乙車往前方路口直行之
      路徑空間，導致甲機車車牌左端及機車左側車身等部位被
      乙車車頭右前角保險桿等部位直接碰撞之事故，甲機車騎
      士與後載乘客身體受傷之事故，甲車騎士為肇事原因」等
      語，此有該鑑定書附於本院卷可稽（見本院卷第99至第11
      8頁），益徵被告確有過失。而林宜萱係因本件車禍而受
      有上開傷害及重傷害，詳如前述，則被告之過失行為與林
      宜萱所受傷害及重傷害間，即有相當因果關係。
  (三)被告雖另辯稱：張峻和駕駛系爭自小客車自後撞及系爭機
      車，也有疏失，若張峻和當時有保持安全距離，車禍就不
      會發生云云。然按刑法上之過失者，係指行為人按其情節
      應注意，並能注意而不注意，或行為人對於構成要件事實
      ，雖預見其發生而確信其不發生者而言，刑法第14條定有
      明文，是刑法上過失之認定，應以行為人對該過失行為所
      生之構成要件結果、因果歷程有客觀之預見可能性及主觀
      預見可能性，且行為人基於此預見之可能性，而有違反客
      觀上之注意義務而致構成要件事實發生者，始足當之。次
      按汽車駕駛人雖可信賴其他參與交通之對方亦能遵守交通
      規則，同時為必要之注意，謹慎採取適當之行動，而對於
      不可預知之他方參予交通者之違規行為，並無預防之義務
      （最高法院74年台上字第42 19號判例意旨參照）。換言
      之，汽車（含機車）駕駛人，因可信賴其他參與交通之對
      方亦能遵守交通規則，且衡諸日常生活經驗及一般合理駕
      駛人之注意能力，已為必要之注意，並已採取適當之措施
      ，或縱未採取適當之措施，仍無法避免交通事故之發生時
      ，該汽車駕駛人對於信賴對方亦能遵守交通規則乃竟違規
      之行為，自無預防之義務，難謂該汽車駕駛人即有能注意
      而不注意之過失，而令負過失之責任（最高法院90年度台
      上字第2400號判決意旨參照）。又道路交通安全規則訂立
      之本旨，乃繫於交通路權優先之概念，亦即關於他人違規
      行為所導致之危險，僅就可預見，且有充足時間可採取適
      當之措施以避免結果之發生時，方負其責任，對於他人突
      發不可知之違規行為並無防止之義務。若事出突然，行為
      人依當時情形，不能注意時，縱有結果發生，仍不得令負
      過失責任。查本件車禍之發生，係被告行駛在大業路四線
      車道之內側第一、二車道間之雙白實線上，並在大業路與
      該路52 7巷路口前貿然變換車道向左轉，張峻和駕駛系爭
      自小客車沿同路第一車道自後直行而來，見狀已避煞不及
      ，系爭自小客車之右前車頭、車角撞及蔡正一騎乘之系爭
      機車後方，均如上述，則當時直行在第一車道之張峻和實
      無法預見被告騎乘系爭機車會突然變換車道及貿然向左轉
      之違規行為，且上開臺北市交通裁決所98年9月9日北市裁
      鑑字第09840282400號函所附鑑定意見書，以及臺北市政
      府交通局98年12月16日北市交安字第09833966200號函所
      附鑑定覆議意見書亦同此意見，另中央警察大學上開100
      年7月11日校鑑科字第1000 05028號函所附鑑定書結果為
      ：「二、「乙車駕駛張峻和駕駛6R-7538號自小客車，於
      臺北市○○區○○路北往南行駛第一車道該號誌交岔路口
      前路段行駛，由於甲車行經大業路該路口進行左轉時，未
      依照該路口前之兩段式左轉標誌進行左轉，且甲車逕行左
      轉時之車身，已阻擋了乙車往前方路口直行之路徑空間，
      導致甲機車車牌左端及機車左側車身等部位被乙車車頭右
      前角保險桿等部位直接碰撞之事故，甲機車其車與後載乘
      客身體受傷之事故，對於甲車由路口逕行左轉之行徑，乙
      車駕駛無法防範，無肇事因素；另乙車行經該路口直行行
      駛內側左彎車道，有違規定等語」，是揆諸前開說明，張
      峻和並無預防之義務，難謂本件車禍之發生，張峻和有何
      未保持安全距離之過失行為，是被告上開所辯，尚不足採
      。
  (四)綜上所述，被告前揭所辯尚非可採，本件事證明確，被告
      犯行洵堪認定，應依法論科。
三、核被告所為，係犯刑法第284條第2項後段之業務過失傷害致
    人重傷罪。被告於肇事後，在未經有偵查權之機關或公務員
    發覺為肇事者前，向前往醫院處理之員警洪一生承認為肇事
    者而接受裁判，有該員警製作之臺北市○○○○○道路交通
    事故肇事人自首情形記錄表1紙在卷可憑（見偵查卷第22頁
    ），依刑法第62條規定，得減輕其刑。
四、原審判就被告所犯業務過失致重傷害罪予以論罪科刑，雖非
    無見。惟查按刑法上量刑之一般標準，應以行為人之責任為
    基礎，並審酌一切情狀，尤應注意刑法第57條所列各款事項
    ，為科刑輕重之標準，諸如犯罪之手段、犯罪行為人違反義
    務之程度、犯罪所生之危險、犯罪行為人犯罪後之態度，均
    應綜合考量；又刑之量定，固為實體法上賦予法院得為自由
    裁量之事項，但此項職權之行使，仍應受比例原則、平等原
    則、罪刑相當原則之支配，審酌刑法第57條所列各款應行注
    意事項及一切情狀為之，使輕重得宜，罰當其罪，以符合法
    律授權之目的，此即所謂自由裁量權之內部界限，最高法院
    96年度臺上字第2357號、97年度臺上字第6874號判決意旨分
    別可資參照。本件被告蔡正一雖於審理時坦承就本件車禍之
    發生及告訴人所受重傷害有過失，惟於偵查中及審理中，卻
    昧於卷證內清楚之事證，將大部分之過失責任推卸予撞擊到
    其機車之另一名自小客車駕駛人張峻和，犯後態度不佳，且
    雖與告訴人達成和解賠償1千萬之和解，此雖有和解書在卷
    可稽，但被告至今並未給付任何實際金錢之賠償，告訴人因
    本件車禍遭受嚴重撞擊，除已致身體重大不治之重傷害外，
    更常做惡夢而罹患重度憂鬱症，原審所量刑度實屬過輕難認
    妥適，而被告仍執前詞提起上訴，並無理由，檢察官上訴意
    旨指摘原判決不當，為有理由，自有撤銷改判之原因。
五、爰審酌被告無前科，有臺灣高等法院被告前案紀錄表1份在
    卷可證，素行良好，從事機車載客業務，本應隨時注意遵守
    交通安全規則及行車狀況，以維自身及被搭載乘客之人身安
    全，其輕率為前開違反交通安全規則之行為，造成林宜萱受
    有重傷害之程度，犯後之態度以及於肇事後雖與林宜萱達成
    和解然並未給付任何賠償金額等一切情狀，量處如主文所示
    之刑，並諭知易科罰金之折算標準。
據上論斷，應依刑事訴訟法第369條第1項前段、第364條、第299
條第1項前段、刑法第284條第2項後段、第62條前段、第41條第1
項前段、刑法施行法第1條之1，判決如主文。
本案經檢察官彭南雄到庭執行職務。
中    華    民    國    100    年    8    月    25    日
                  刑事第三庭審判長法  官  陳博志
                                  法  官  許文章
                                  法  官  陳德民
以上正本證明與原本無異。
不得上訴。
                                  書記官  高麗雯
中    華    民    國   100    年    8     月    26    日
附錄本案論罪科刑法條之依據：
中華民國刑法第284條
（過失傷害罪）
因過失傷害人者，處 6 月以下有期徒刑、拘役或 5 百元以下罰
金，致重傷者，處 1 年以下有期徒刑、拘役或 5 百元以下罰金
。
從事業務之人，因業務上之過失傷害人者，處 1 年以下有期徒刑
、拘役或1千元以下罰金，致重傷者，處3年以下有期徒刑、拘役
或2千元以下罰金。